【裁判字號】    98,易,1106
【裁判日期】    990121
【裁判案由】    詐欺
【裁判全文】
臺灣彰化地方法院刑事判決              98年度易字第1106號
公  訴  人  臺灣彰化地方法院檢察署檢察官
被      告  乙○○
選任辯護人  劉雅榛律師
上列被告因詐欺案件，經檢察官提起公訴（98年度偵字第7356號
）及就同一案件移送併辦（臺灣士林地方法院檢察署98年度偵字
第11525號），本院判決如下：
    主  文
乙○○幫助共同意圖為自己不法之所有，以詐術使人將本人之物
交付，處有期徒刑陸月，如易科罰金，以新臺幣壹仟元折算壹日
。
    事  實
一、乙○○可預見提供自己之帳戶予他人使用，足以幫助犯罪集
    團隱匿身分，做為實施詐欺財產犯罪之轉帳、收款之用，竟
    仍不違背其本意，於民國98年6月29日至98年7月1日下午1時
    30分前某時，在彰化縣某處【此處與起訴書所載「於98年6
    月28日，在彰化市○○路35號4樓411室」，及併辦意旨書所
    載「於98年7月1日前之某不詳時日，在某不詳處所」均為同
    一事實】，將其所有之中華郵政股份有限公司彰化光復路郵
    局帳號00000000000000號（起訴書誤載為「00000000000000
    00號」、併辦意旨書誤載為「00000000000000000號」）帳
    戶之存摺及提款卡（含密碼，下同）等物，提供予姓名年籍
    不詳之某詐騙集團成年成員，而以此方法幫助該詐騙集團從
    事詐取財物之犯罪。嗣該詐騙集團成員，(一)隨即共同基於意
    圖為自己不法所有之詐欺取財犯意聯絡，於98年7月1日下午
    1時30分許，先由某姓名不詳之成年男子，撥打電話給丙○○，自稱為屏東縣政府警察局刑警大隊程志豪警官，向丙○○詐稱：有洗錢案之嫌犯供稱伊涉嫌販賣人頭帳戶，稍後將
    有地檢署人員與伊連絡云云。約隔5分鐘後，該詐騙集團某
    姓名不詳之成年女子，即撥打電話給丙○○，自稱為屏東地
    檢署書記官蘇雅慧，向丙○○詐稱：伊涉嫌詐欺罪，將傳真
    文件給伊為憑，要伊至鄰近之便利商店收件，並將存款領出
    ，匯入乙○○之上開帳戶內保管，如經查無問題，則於24小
    時內匯回給伊云云。丙○○不疑有它，旋即至鄰近之便利商
    店收取傳真而來之「法務部行政執行假扣押處分命令」（起
    訴書誤載為「法務部行政執行署偵查卷宗」）及「臺灣屏東
    地方法院檢察總署偵查卷宗」等文書，閱覽之後，信以為真
    而陷入錯誤，乃於同日下午3時39分許，匯款新臺幣（下同
    ）10萬元至乙○○之上開帳戶內。(二)該詐騙集團成員，復另
    行起意，共同基於意圖為自己不法所有之詐欺取財犯意聯絡
    ，於98年7月2日下午1時43分許，先由某姓名不詳之成年男
    子，撥打電話給甲○○，自稱為屏東警察局之專案人員，向
    甲○○詐稱：有人利用伊於富邦MOMO購物台登記之資料，在
    新光及兆豐銀行開戶，涉及詐欺云云，並詢問甲○○所開立
    之銀行帳戶及存款。甲○○因確在MOMO購物台留有資料，乃
    信以為真，便告知所開立之銀行帳戶及存款數額。嗣於同日
    下午2時54分許，該詐騙集團某姓名不詳之成年女子，即撥
    打電話給甲○○，自稱為劉淑蓉書記官，向甲○○詐稱：伊
    涉嫌詐欺，須於當日下午5時至屏東開庭云云。甲○○回稱
    無法出庭後，該自稱為劉淑蓉書記官之詐騙集團成員，即要
    甲○○至最近之便利商店收取傳真文件，以證明確實涉案，
    並要伊將款項匯交託管云云。甲○○至鄰近之便利商店收取
    傳真之「法務部行政執行假扣押處分命令」文書後，不疑有
    它，乃依指示匯款10萬元至乙○○之上開帳戶內。該詐騙集
    團成員於詐騙得逞後，均迅及於詐騙得逞當日將該等贓款提
    領一空。嗣丙○○、甲○○發覺受騙後，分別報警始循線查
    獲上情。
二、案經彰化縣警察局彰化分局報請臺灣彰化地方法院檢察署檢
    察官偵查起訴，及臺北市政府警察局內湖分局報請臺灣士林
    地方法院檢察署檢察官偵查後就同一案件移送併辦。
    理  由
一、證據能力部分：
    按被告以外之人於審判外之陳述，經當事人於審判程序同意
    作為證據，法院審酌該言詞陳述或書面陳述作成時之情況，
    認為適當者，亦得為證據；當事人、代理人或辯護人於法院
    調查證據時，知有第159條第1項不得為證據之情形，而未於
    言詞辯論終結前聲明異議，視為有前項之同意，刑事訴訟法
    第159條之5定有明文。本判決以下所引用被告乙○○以外之
    人於審判外之書面及言詞陳述，被告及其辯護人與公訴人於
    準備程序時，均表示同意作為證據，且迄至本院於言詞辯論
    終結前，經本院於審理時提示調查，被告及其辯護人與公訴
    人亦均未聲明異議；另本院審酌該等陳述（包括言詞及書面
    ）作成時之情況，亦均認為適當，復與本案待證事實具有關
    聯性，是該等陳述，自均得作為證據。
二、訊據被告固坦承前揭帳戶係伊申辦使用，惟矢口否認犯罪，
    辯稱：其於98年6月底，因與其父親不合，欲外出自行找尋
    工作，因為需要存摺及提款卡，才能領薪水，又不想回彰化
    縣花壇鄉○○村○○街60號之家裡拿郵局存摺，乃去彰化銀
    行辦理開戶，開戶後，因無法馬上取得提款卡，覺得以後領
    錢不方便，所以回花壇鄉之家中拿郵局存摺，由於郵局存摺
    內頁已剩最後一頁，遂至彰化市○○路郵局換發新摺，換摺
    後當日，其將新、舊存摺均帶回花壇家中存放，稍後其欲騎
    機車返回位於彰化市○○路35號4樓411室之居所處，乃將新
    換發之郵局存摺及提款卡，一併放在塑膠袋內，掛在機車腳
    踏墊之置物鉤，印象中其有將提款卡之密碼寫在紙上，放在
    提款卡之保護套內，至於該提款卡之密碼設定方式為何，其
    已不記得。然當其騎機車返回彰化市之居所後，要拿時，才
    發現整袋物品遺失，由於其不是很確定郵局存摺及提款卡放
    置何處，所以又找了幾天，沒找到，其亦未向警方報案，嗣
    當其至郵局欲申請補發存摺時，始知其帳戶已被列為警示帳
    戶，其並無幫助他人犯罪之意思云云。被告之選任辯護人則
    為被告辯護略稱：被告於98年6月底前一段時日，因細故與
    其父親發生爭執而不睦，而暫租屋於彰化市居住，本不想回
    花壇其父親住處拿系爭郵局帳戶存摺，以免口角衝突。但因
    被告於98年6月26日至其彰化市居所附近之彰化銀行開戶時
    ，行員僅交付存摺，表示無法立即取得新開戶之提款卡，被
    告為便於日後工作之薪資轉帳及提領，乃於同年6月底返回
    花壇老家拿取系爭帳戶存摺，以致於騎乘機車自花壇往彰化
    市途中，不慎遺失系爭帳戶之存摺及提款卡，而該帳戶之印
    鑑章則未遺失。又被告係於98年6月29日至郵局換發新存摺
    ，並無起訴書所稱於98年6月28日將系爭帳戶之存摺、提款
    卡及印鑑章交予詐騙集團成員之情事，且被告如真有將系爭
    帳戶之存摺、提款卡交予詐騙集團成員，斷無仍留下印鑑章
    之理。再者，被告雖將提款卡密碼寫於紙上，並與存摺同置
    一處，而昇高自己財產受害之風險，然此非屬違法行為，亦
    與一般人之生活經驗法則無違；另縱使被告於騎乘機車時已
    發現系爭帳戶之存摺、提款卡遺失，然因其存款微少，又未
    慮及可能遭利用為犯罪工具，為免勞費，乃疏未向郵局掛失
    ，此種怠於掛失之心態，並無牴觸法令之情事或悖於一般人
    之常習，尚不能僅以從事犯罪偵審工作者之角度，認被告必
    有積極申報掛失以防堵犯罪之嚴謹意識，而反推其辯解不可
    採，尤難進一步推論被告係基於不確定故意將郵局帳戶存摺
    、提款卡交予他人，而認被告有幫助詐欺之犯行。此外，被
    告有固定之工作，並無負債，且被告於94年3月間有投保郵
    政簡易壽險，再過1年半後，其即可領得滿期之保險金10萬
    元，自無可能將該郵局帳戶交予詐騙集團使用，使該帳戶遭
    凍結，致其日後無法領取該10萬元之保險金，而被告如有販
    賣帳戶之意思，應無可能仍保留上開彰化銀行帳戶存摺，而
    未一併予以販賣以取得較高利益，是被告應無幫助詐欺之犯
    行等語。
三、經查：
(一)前揭郵局帳戶係被告申辦使用一節，除為被告所承認外，並
    有中華郵政股份有限公司彰化郵局（以下簡稱：彰化郵局）
    98年7月31日彰營字第0980101046號函檢送之郵政存簿儲金
    立帳申請書、查詢帳戶最近交易資料各1份在卷可稽（見臺
    灣士林地方法院檢察署98年度偵字第11525號卷《以下簡稱
    ：士檢卷》第16至18頁），是前揭郵局帳戶確為被告所有一
    情，可以認定。又證人即被害人丙○○、甲○○，分別於前
    揭時間因受詐騙，而各自在前揭時間，各匯款10萬元至被告
    上開郵局帳戶內等情，已據證人丙○○、甲○○分別於警詢
    證述綦詳（見臺灣彰化地方法院檢察署98年度偵字第7356號
    卷《以下簡稱：彰檢卷》第15至17頁、第27至29頁），內政
    部警政署反詐騙案件紀錄表、受理刑事案件報案三聯單、受
    理各類案件紀錄表、受理詐騙帳戶通報警示簡便格式表、郵
    政國內匯款執據、「法務部行政執行假扣押處分命令」各2
    份（見彰檢卷第13頁、第18至22頁、第25、26頁、第30至33
    頁）、「臺灣屏東地方法院檢察總署偵查卷宗」1份（見彰
    檢卷第23頁），及彰化郵局98年11月16日彰營字第09801015
    48號函檢送被告系爭帳戶之客戶歷史交易清單1冊（見本院
    卷第44至53頁）等在卷可憑。是證人丙○○、甲○○分別遭
    詐騙，而各將款項匯入被告上開帳戶等情，亦可認定。
(二)按金融機構帳戶之存摺及提款卡，為關係個人理財之重要工
    具，一般人皆會妥善保管。被告係於72年12月18日出生，至
    98年6月間，已屬年逾25歲之成年人，復有相當之社會工作
    經驗及歷練，此從被告所提出之95、96年度綜合所得稅各類
    所得資料清單，記載被告曾於台保機電有限公司任職一情（
    見本院卷第24、25頁），可徵甚明。是被告倘真有系爭郵局
    存摺及提款卡等物遺失之情事，其理應相當重視，並應迅及
    向警方報案或向開戶之郵局辦理掛失為是。此參諸被告所有
    上開郵局帳戶之提款卡，曾於92年8月9日辦理掛失，並重新
    申請新卡一情，有彰化郵局98年12月17日彰營字第09801016
    79號函在卷可佐（見本院卷第56頁），亦即被告曾有提款卡
    掛失之經驗。然被告在其所謂存摺、提款卡及記載提款卡密
    碼之紙條全部遺失之情況下，卻未向警方報案，亦未向彰化
    郵局辦理掛失，所為實非比尋常而與常理不合，是被告之選
    任辯護人辯護稱被告之怠於掛失，無悖於常習云云，並無足
    採。另被告雖辯稱其未報警、未掛失，係因不能肯定其將系
    爭存摺及提款卡置於何處云云（見本院卷第74頁背面），惟
    此與被告另辯稱其係從花壇鄉返回彰化市之居所途中遺失云
    云（見本院卷第74頁），恰互相矛盾。再者，被告辯稱其因
    與其父感情不睦，始從花壇鄉家中搬出至彰化市租屋居住，
    且原本不想回花壇鄉家中拿郵局存摺，以免與其父親發生口
    角云云，但卻於彰化市○○路郵局換發系爭郵局帳戶之存摺
    後，未就近將新換發之系爭郵局存摺及舊存摺放置在彰化市
    居所，而是大費周章將新、舊存摺先帶回花壇鄉家中存放，
    再將該新存摺取出，欲從花壇家中帶至彰化市之居所存放，
    以致在返回彰化市途中遺失云云，被告此種故佈疑陣之辯解
    ，根本不合情理。何況，其自稱將系爭郵局帳戶存摺、提款
    卡及其他物品置於塑膠袋內，掛在機車腳踏墊上之置物鉤云
    云，但竟然係於返回彰化市居所後，才發現置於眼前之物品
    遺失一節，亦與常情有違。
(三)又被告之選任辯護人雖為被告辯護稱：被告如真有將系爭帳
    戶之存摺、提款卡交予詐騙集團成員，斷無仍留下該帳戶之
    印鑑章云云，然稽諸被告於檢察官訊問時，係聲稱其系爭帳
    戶開戶之印章亦同時遺失云云，可見兩者互相歧異，均難信
    為真實。何況，提供帳戶資料予詐欺集團之幫助詐欺取財犯
    罪，只要幫助犯有帳號供受騙之人匯入款項，及其提款卡可
    供詐騙集團提領詐騙所得之贓款，即達其目的，並不以提供
    帳戶之開戶印章為必要。另被告雖又辯稱：其係將提款卡密
    碼寫於紙上，放置在提款卡之保護套內云云，被告此一辯解
    目的，意在掩飾其提供系爭帳戶存摺及提款卡予詐欺集團之
    犯行，用以表示詐騙集團知悉其提款卡密碼並進而使用該帳
    戶，其亦屬無辜。然而，參諸被告於警、偵訊均未提及有將
    密碼寫於紙條並置於提款卡之保護套內一事，復於警詢自承
    無其他人知悉其提款卡密碼等語（見彰檢卷第5頁、第39至
    41頁），足見被告於本院此部分之辯稱，洵屬飾卸之詞，不
    足採信。
(四)復按目前社會上一般人防詐之意識甚高，從事詐騙財物行為
    之人必使出相當之方法，始能詐騙得逞。是以該行騙之人絕
    不可能將其精心設計詐得之金錢，存入自己無法確實掌控之
    帳戶內，否則難保該帳戶名義人不會在受騙者匯入款項後，
    突然將帳戶掛失、變更印鑑或變更提款卡密碼，致使其無從
    取得該詐得之贓款，甚至遭帳戶名義人將帳戶內之款項提領
    一空，以致失其行騙之目的。故此，詐騙之徒欲以他人帳戶
    供作贓款之出入帳戶，勢必會先徵得帳戶所有人之同意，確
    定該帳戶得以順利使用無虞之後，才有加以利用之可能。由
    此足認被告應有提供系爭帳戶之存摺及提款卡（含密碼）予
    詐騙集團之某成年成員使用無訛。是被告及其辯護人辯稱其
    上開帳戶之存摺、提款卡及記載密碼之紙片均係遺失云云，
    顯與常情不符，殊難採信。至於被告提供系爭帳戶之存摺及
    提款卡予詐騙集團使用之日期，起訴書雖認係於「98年6月
    28日」，惟此應係公訴人依被告於偵查中供稱其於是日遺失
    云云所為之認定（見彰檢卷第39頁）。然此情經本院向彰化
    郵局函查被告上開帳戶何時換發存摺後，彰化郵局函覆稱被
    告最後一次換發新存摺為98年6月29日一情，有該郵局98年
    11月16日彰營字第0980101548號函在卷可參（見本院卷第44
    頁），是起訴書此部分所載，應屬誤認；又於被告提供系爭
    帳戶之存摺及提款卡後，證人丙○○旋於98年7月1日下午1
    時30分許，接獲詐騙電話，是被告提供該帳戶存摺及提款卡
    之時間，係在98年6月29日至98年7月1日下午1時30分前之某
    時，應可認定。
(五)再按，今日一般人至金融機構開設帳戶並非難事，故如非供
    犯罪之非法使用，用以逃避檢警機關之追查，衡情自無置自
    己名義之帳戶不用，而有使用他人帳戶之必要。因金融存款
    帳戶事關存戶個人財產權益之保障，具有高度專有性，是除
    非本人或與本人有親密關係者，難認在他人間有何理由可自
    由流通使用該帳戶。且一般人亦皆有應妥善保管其帳戶存摺
    、提款卡及密碼，以防阻他人任意使用其帳戶之認識。縱因
    特殊情況偶有交付他人使用之必要，亦必深入瞭解用途後，
    始提供使用，方符常情。再者，帳戶存摺及提款卡等物如落
    入不明人士手中，極易被利用作為與財產有關之犯罪工具，
    此乃具備一般生活智識者皆能體察之常識；參以邇來詐騙之
    徒使用他人帳戶，作為指示被害人匯款之犯罪手法層出不窮
    ，並廣經媒體披載，及政府多方宣導，凡對社會動態尚非全
    然不予關注者均能知曉。本案如上所述，被告於提供上開帳
    戶之存摺、提款卡予他人使用之時，已係成年人，並有多年
    之社會工作經驗，足認其心智成熟，對於上開各情，應有所
    認識。然其卻將自己前開帳戶之存摺、提款卡及密碼提供予
    姓名年籍不詳之詐騙集團成年成員，以致遭作為詐欺取財之
    出入帳戶使用，足見被告主觀上，顯具有縱使其所提供之上
    開帳戶存摺、提款卡，遭持以作為詐欺取財之匯款帳戶之用
    ，亦不違背其本意之不確定故意甚明。
(六)至於被告之辯護人另為被告辯護稱：被告有固定工作，未有
    負債，且其所投保之郵政簡易壽險再過1年多即將期滿，其
    不可能販賣系爭帳戶，致其日後無法受領保險金，如被告有
    意販賣帳戶，應連同新開立之彰化銀行帳戶一併出賣，以獲
    取更高利益為是云云。然查，犯罪行為人為何犯罪，有各自
    不同之犯罪動機及目的，與是否有固定工作及負債與否，並
    無必然關係。又本院係認定被告提供其系爭郵局帳戶之存摺
    及提款卡供他人使用，並未認定被告販賣帳戶，而被告為何
    未一併提供其新開設之彰化銀行帳戶予詐騙集團，此或係被
    告另有考量，或係詐騙集團認為以郵局帳戶較易遂行詐騙犯
    行，故而僅向被告收取郵局帳戶，均有可能，並不因被告未
    一併提供彰化銀行帳戶予他人使用，即得資為對其有利之認
    定。另被告之投保郵政簡易壽險，其滿期後之受領保險金，
    乃係基於該保險契約關係而來，與被告之系爭帳戶是否遭凍
    結無涉。是被告辯護人為被告此部分之辯護，均核無可採。
(七)綜上所述，本案事證已臻明確，被告上開犯行堪以認定，應
    依法論科。
四、論罪科刑部分：
(一)按刑法上之幫助犯，係指以幫助之意思，對於正犯資以助力
    ，而未參與實施犯罪之行為者而言（最高法院49年臺上字第
    77號判例參照）。是以，如未參與實施犯罪構成要件之行為
    ，且係出於幫助之意思提供助力，即僅屬幫助犯，而非共同
    正犯。查被告單純提供前揭郵局帳戶，供他人作為詐欺取財
    犯罪之贓款匯款帳戶使用之行為本身，並不等同於向被害人
    施以欺罔之詐術行為，而本案亦無證據證明被告有參與詐欺
    取財犯行之構成要件行為，因被告提供其帳戶之存摺、提款
    卡及密碼予他人使用之行為，僅屬詐欺取財罪構成要件以外
    之行為，是被告顯係基於幫助他人詐欺財物之犯意而為之。
    核其所為，係犯刑法第30條第1項、第339條第1項詐欺取財
    既遂罪之幫助犯。被告以一個提供帳戶存摺、提款卡及密碼
    之行為，幫助某詐騙集團為上開二個詐欺取財行為，為同種
    想像競合犯，應從一重之幫助詐欺取財既遂罪處斷，並依刑
    法第30條第2項規定，按正犯之刑減輕之。臺灣士林地方法
    院檢察署檢察官以98年度偵字第11525號移送併辦部分（即
    被害人甲○○部分），因與起訴部分（即被害人丙○○、甲○○部分），為同一案件，本院自應併予審理，附此敘明。
(二)爰審酌被告未有犯罪前科，有臺灣高等法院被告前案紀錄表
    1份在卷可稽，素行尚佳；其提供帳戶存摺、提款卡及密碼
    ，供他人利用作為詐騙之工具，致使犯罪者之真實身分難以
    查緝，而助長犯罪；並因詐騙集團難以破獲，以致詐騙情事
    未能根絕，影響所及，造成人與人之間信賴感受嚴重之破壞
    ，對於社會治安、秩序及財產權之危害不輕；且於犯後未有
    悔意，亦迄不賠償丙○○、甲○○所受損害，犯後態度不佳
    ；暨斟酌其僅提供帳戶，己身獲利有限，及其犯罪之動機、
    目的、手段等一切情狀，本院認倘量處如檢察官於審理時以
    言詞所求處之有期徒刑5月，尚嫌稍輕，乃核情量處如主文
    所示之刑，並諭知易科罰金之折算標準。
據上論斷，應依刑事訴訟法第299條第1項前段，刑法第30條第1
項前段、第2項、第339條第1項、第55條前段、第41條第1項前段
，刑法施行法第1條之1第1項、第2項前段，判決如主文。
本案經檢察官林于人到庭執行職務。
中    華    民    國    99    年    1     月    21    日
                  刑事第三庭    審判長法  官  李進清
                                      法  官  唐中興
                                      法  官  陳銘壎
以上正本證明與原本無異。
如不服本判決應於收受判決後10日內向本院提出上訴書狀，並應
敘述具體理由；其未敘述上訴理由者，應於上訴期間屆滿後20日
內向本院補提理由書(均須按他造當事人之人數附繕本)「切勿逕
送上級法院」。
告訴人或被害人對於判決如有不服具備理由請求檢察官上訴者，
其上訴期間之計算係以檢察官收受判決正本之日期為準。
中    華    民    國    99    年    1     月    21    日
                                      書記官  楊筱惠
附錄本案論罪科刑法條全文：
中華民國刑法第339條第1項：
意圖為自己或第三人不法之所有，以詐術使人將本人或第三人之
物交付者，處5年以下有期徒刑、拘役或科或併科1,000元以下罰
金。
中華民國刑法第30條
幫助他人實行犯罪行為者，為幫助犯。雖他人不知幫助之情者，
亦同。
幫助犯之處罰，得按正犯之刑減輕之。

司法院資訊處製作；財團法人民間司法改革基金會備份。
